臺灣臺南地方法院刑事判決　　　　　　　　　　　　　　九十一年度訴字第一一號
　　公　訴　人　臺灣臺南地方法院檢察署檢察官
　　被　　　告　戊○○
右列被告因妨害自由等案件，經檢察官提起公訴（九十年度偵字第一０八二五號），
本院判決如左：
    主      文
戊○○無罪。
    玾      由
一、公訴意旨略以：被告戊○○於民國（下同）九十年五月十一日凌晨一時三十分許
    ，在臺南縣永康市○○里○○街一四九號丁○○住處前，夥同友人吳衛升，基於
    共同剝奪人行動自由之犯意聯絡，以拉扯丁○○頭髮及摀住嘴巴等行為分擔之方
    式，強押丁○○坐上其所騎乘之機車，而控制丁○○之行動自由。戊○○復另行
    基於傷害人身體之概括犯意，連續將丁○○載至臺南縣永康市○○街六九號某網
    咖店以徒手之方式毆打後，再將丁○○載至臺南縣永康市○○○路砲兵學校附近
    亦以徒手方式毆打，致丁○○受有頭部外傷合併左眼周圍瘀血及左膝擦傷之傷害
    ，因認被告戊○○涉有刑法第二百七十七條第一項之傷害罪嫌、第三百零二條第
    一項之以其他方法剝奪人之行動自由罪嫌。
    官偵查起訴。
二、按刑事訴訟程序之進行乃以事實之認定為其中心，而對於事實之認定並非得由裁
    判官以其主觀為之，故現代文明法治諸國無不要求認定事實應依證據為之，刑事
    訴訟法因而明定犯罪事實應依證據認定之，無證據不得推定其犯罪事實；又不能
    證明被告犯罪或其行為不罰者，應諭知無罪之判決（刑事訴訟法第一百五十四條
    、第三百零一條第一項明文規定）。而證據對於待證事實得發生如何之證明力，
    於刑事程序之立法採擷上本又有法定證據主義與自由心證主義二派之論爭，蓋於
    刑事訴訟程序之肇始，因多採糾問制度，故對於被告之人權保障因國家偵審機關
    強大權利之介入而較為不彰，嗣論者為防止糾問者與審判者之專橫，乃在糾問主
    義下發展出法定證據主義，而以法律明文對於認定有罪證據之種類及該證據之證
    明力加以規定，但隨人類理性之發達，刑事訴訟制度本身趨於彈劾主義化之同時
    ，亦對法定證據主義感到不合理，而改採使審判官對於事實之認定得依其自由心
    證為之認定之自由心證主義，使其不再受法律之拘束而得到解放，而此乃我刑事
    訴訟法第一百五十五條第一項「證據之證明力，由法院自由判斷。」規定之所由
    設。然此並非謂審判官對於事實之認定得流於專斷，其對事實所為認定仍須經過
    合理之推理過程。而依學者之所認此合理之推理過程，於審判官欲依證據來證明
    主要直接待證事實是否存在時，不問使用該證據所要證明者究係主要直接事實或
    間接事實，或係該證據對於待證事實、補助事實之證明力有關事項均係有適用，
    而此合理之推理過程，依論者所認，除實定法所明文規定之證據法則外，審判官
    仍須受二大原則─即論理法則及經驗法則之拘束，以論理法則及經驗法則為事實
    之判斷基準。而審判官以論理法則及經驗法則為事實認定之際，除須以其既有專
    門知識及日常生活經驗為經外，更須以其本於人之理性為之判斷，方得窺事實之
    全貌，且此旨亦為我最高法院五十三年臺上字第二○六七號判例「證據之證明力
    如何，雖屬於事實審法院自由判斷職權，而其所為判斷，仍應受經驗法則與論理
    法則之支配。」所是揭。然因審判官所為事實之認定，不問於民事程序或刑事程
    序，要皆屬對於過去存否事實之判斷，而屬於歷史之證明，復因訴訟之迅速性及
    經濟性之要求，對於此種事實之認定，學說之通說上均認以對該事實之存在不存
    在與否，於訴訟上之證明可達於有高度之蓋然性為已足，當然於刑事程序上，認
    定犯罪事實存在之此種高度之蓋然性必需「超越合理之懷疑」，使通常一般人均
    不致有所懷疑，而得確信其真實方可。因而最高法院判例又揭櫫闡明刑事訴訟法
    上所謂認定犯罪事實之證據，係指足以認定被告確有犯罪行為之積極證據而言，
    該項證據自須適合於被告犯罪事實之認定，始得採為斷罪資料；又事實審法院對
    於證據之取捨，依法雖有自由判斷之權，然積極證據不足證明犯罪事實時，被告
    之抗辯或反證縱屬虛偽，仍不能以此資為積極證據應予採信之理由；另刑事訴訟
    上證明之資料，無論其為直接證據或間接證據，均需達於通常一般之人均不致有
    所懷疑，而得確信其為真實之程度，始得據為有罪之認定，若其關於被告是否犯
    罪之證明未能到達此程度，而有合理性懷疑之存在，致使無從形成有罪之確信，
    根據「罪證有疑，利於被告」之證據法則，即不得遽為不利被告之認定；其以情
    況證據斷罪時，尤需基於該證據於直接關係上所可證明之他項情況事實，本乎推
    理作用足以確證被告有罪，方為合法，不得徒憑主觀上之推想，將一般經驗上有
    利被告之其他合理情況逕予排除（最高法院三十年上字第四八二號、同年上字第
    八一六號、二十九年上字第三一０五號、七十六年度台上字第四九八六號、四十
    年台上字第八六號、七十六年度台上字第四九八六號、三十二年度上字第六七號
    判例可資參照）。
三、公訴意旨認被告戊○○涉有傷害罪嫌及剝奪他人行動自由罪嫌，無非係以告訴人
    丁○○、證人丙○○之證詞及奇美醫學中心診斷證明書一紙為論述之唯一依據。
    訊據被告戊○○於本院審理時堅詞否認於上開時、地有上開犯行，辯稱：「當天
    其係於乙○○上班之「法拉利理容院」聊天云云（見本院九十一年五月八日訊問
    筆錄）。經查：
（一）、告訴人丁○○於本院審理時陳稱：「（案發情形如何？）之前我要跟被告分
        手，他不答應。當晚我是聽到機車聲音我就出去看，看到被告戊○○和他朋
        友在我家門口，要約我出去我不肯，他就拉我頭髮，我就跌倒，之後他叫他
        朋友騎機車過來要把我載走，他朋友（按指吳衛升）有說不要，可是被告就
        把我抱到機車後座，把我夾在中間，並載我到如起訴書所載之二地方打我。
        我在家門口掉了一支深藍色的海灘拖鞋」云云（見本院九十一年二月六日訊
        問筆錄），然告訴人之兄即證人丙○○則證稱：「（當天晚上是否看到案發
        情形？）是的，我在我家二樓陽台看到我妹妹被被告及他朋友拉她的頭髮，
        拉她到超出我視線範圍外的轉角處，我衝下來時，他們已經走了，我只有看
        到我妹妹的一支鞋子，因為很匆忙，是什麼顏色我印象模糊，好像是粉紅色
        的拖鞋，警察後來也有看到」云云（見本院同日筆錄），則參諸告訴人丁○○與證人丙○○之詞，就：１、告訴人丁○○係遭被告戊○○強拉或遭被告
        戊○○與同去之朋友吳衛升所共同施以不法腕力而剝奪行動自由？渠等係一
        同施以不法之強暴行為？亦或係僅由被告為之，吳衛升僅係騎乘機車之人？
        ２、本件係由被告戊○○拉扯告訴人丁○○之頭髮，亦或由被告戊○○及吳
        衛升共同拉扯告訴人丁○○之頭髮？亦或先由被告戊○○拉扯後，再由吳衛
        升拉扯之？３、告訴人丁○○於遭拉扯時有無跌倒？有無拉到轉角處？由誰
        拉至轉角處？５、同行被告之朋友吳衛升是否確有其人？有無全程參與本件
        犯行？６、現場所遺留之拖鞋顏色究係藍色或粉紅色？諸節以觀，告訴人丁○○與證人丙○○所言前後顯然迥異，亦即，就本件被告戊○○所為之犯罪
        不法構成要件事實所陳兩歧，難認渠等所言非虛至明。
（二）、再就告訴人丁○○於警訊中陳稱：「我於九十年五月十一日一時三十分，在
        臺南縣永康市○○街一四九號前，我是遭戊○○以徒手方式，拉住我的頭髮
        ，摀住我的嘴巴，以機車將我載至臺南縣永康市○○○路（永康砲校前），
        並毆打我的頭部及左眼周圍，但車號不詳」云云以觀（見臺南縣警察局永康
        分局九十年五月十一日訊問筆錄），告訴人於警訊時僅陳稱係遭被告戊○○
        一人以徒手方式，拉住其頭髮，摀住嘴巴云云，並未如其於本院所述：「他
        （按指被告戊○○）叫他朋友騎機車過來要把我載走，他朋友（按指吳衛升
        ）有說不要，可是被告就把我抱到機車後座，把我夾在中間」乙節（見本院
        九十一年二月六日訊問筆錄），是告訴人前後所陳之情況顯然不一，難信其
        所言為真，要屬明灼。再參諸證人丙○○於警訊中所陳：「我在臺南縣永康
        市○○街一四九號自宅二樓，看見戊○○將丁○○拉住她的頭髮，以徒手方
        式摀住她的嘴巴，半拉半扯的將她強行押走」云云（見臺南縣警察局永康分
        局九十年五月十二日偵訊筆錄），與其在本院所證稱：「（當天晚上是否看
        到案發情形？）是的，我在我家二樓陽台看到我妹妹被被告及他朋友拉她的
        頭髮，拉她到超出我視線範圍外的轉角處」云云（見本院九十一年二月六日
        訊問筆錄），復均未提及當時確有被告戊○○之朋友在場，則衡諸證人丙○○於警訊及本院所陳之詞兩歧，復佐以證人丙○○之詞又與告訴人丁○○所
        述無法吻合，難信渠等所言被告有剝奪自由及傷害行為乙節堪可憑信。
（三）、證人丙○○固於本院審理時證稱：「警察後來也有看到」云云。然經本院依
        職權傳喚當時至現場處理之員警即證人甲○○證稱：「（如何查獲本案？情
        形如何？）當天是丁○○由他哥哥帶到警局報案，我有看到丁○○臉上有瘀
        青，我有到現場他們家人都在外面，約有六、七人在場，當時我沒有注意現
        場狀況如是否有拖鞋，我是著重在詢問犯罪嫌疑人及犯罪經過。我有問丙○○有無看見車牌號碼，他說沒有看到」等語明確（見本院九十一年三月十五
        日訊問筆錄），顯見證人甲○○並未親身見聞被告戊○○對告訴人丁○○確
        有何妨害自由及傷害之犯行，至為灼然。按告訴人之告訴，係以使被告受刑
        事訴追為目的，是其陳述是否與事實相符，仍應調查其他證據以資審認，最
        高法院五十二年臺上字第一三○○號判例可資參照。是苟告訴人之告訴有顯
        然之瑕疵，或除告訴人之指述外，復無其他積極證據足證確為被告所為，即
        應為被告有利之認定，殆無疑義。告訴人丁○○固另提出奇美醫學中心診斷
        證明書一紙為證。然查上開診斷證明書充其量亦僅得證明告訴人黃淑玲受有
        頭部外傷合併左眼周圍瘀血及左膝擦傷乙節，依刑法訴訟法嚴格之證據證明
        力，尚無法憑此，即認上揭傷害為被告戊○○所為至明。況佐以本件自警訊
        以迄本院審理時，均僅有告訴人單方面之指述，且上開指述不惟與告訴人於
        警訊中所陳前後不一，復與證人丙○○所言迥異，已如前述，足見告訴人所
        指述之詞已有顯然之瑕疵存在，無從為不利於被告之認定，至屬明灼，因而
        衡以事實之認定，應憑證據，如未能發現相當證據，或積極證據已有顯然之
        瑕疵而不足以證明被告之犯罪行為，自不能遽以推測或擬制之方法，以為裁
        判基礎。因而本件於刑事訴訟之證據上，是否得證明被告戊○○確有公訴人
        所指之犯行，應認已有合理之懷疑存在，而尚未超越通常一般人對被告之犯
        行有「高度蓋然性」之程度乙情，洵堪認定。
（四）、按事實審法院對於證據之取捨，依法雖有自由判斷之權，然積極證據不足證
        明犯罪事實時，被告之抗辯或反證縱屬虛偽，仍不能以此資為積極證據應予
        採信之理由，最高法院三十年上字第四八二號判例可資參照。查被告於本院
        及偵查中與證人乙○○所證述：１、被告當時是否在「法拉利理容院」上班
        ？２、被告當天去「法拉利理容院」之原因究係等乙○○下班還是應徵少爺
        ？３、被告與乙○○當天談話之內容，究係與應徵工作有關還是聊下班後去
        何處之話題？４、被告當天與乙○○究係各自回家還是一起回去？諸情，固
        有前後矛盾之處，然徵諸告訴人丁○○所指訴之詞，既已有顯然之瑕疵存在
        ，已如前述，縱被告之抗辯及證人乙○○所證述之詞均屬虛偽，仍不得以此
        資為告訴人有瑕疵之指述為應予採信之理由，殆無疑義。故本件被告所涉上
        開犯行，既乏其他積極證據相佐，而參諸認定犯罪，既須依積極證據證明，
        此為刑事訴訟法上嚴格證明之原則，苟無積極證據，或積極證據已有顯然之
        瑕疵，無從為不利於被告之認定時，即應為有利於被告之認定，更不必有何
        有利之證據，則被告戊○○所涉上開公訴人所指之犯行，既未能發現有何其
        他積極證據，自不能遽以推測或擬制之方法，率予入人於罪。
五、綜上各情相互勾稽，本件依調查所得證據尚不足以證明被告確有公訴人所指之上
    開犯行，此外，復查無其他積極證據足資證明，揆諸首開法條規定及判例意旨，
    被告之犯罪尚屬不能證明，即應為無罪之諭知，以昭審慎。
據上論斷，應依刑事訴訟法第三百零一條第一項，判決如主文。
本案經檢察官吳文政到庭執行職務
中      華      民      國    九十一    年      十二    月     十三     日
                              臺灣臺南地方法院刑事第七庭
                                  審判長  法  官   黃光進
                                          法  官   孫淑玉
                                          法  官   黃翰義
右正本證明與原本無異。
如不服本判決，應於判決送達後十日內，向本院提出上訴狀（應附繕本）。
                                          書記官   鍾錦祥
中      華      民      國    九十一    年      十二    月     十三     日
